【裁判字號】    95,台上,6140
【裁判日期】    951109
【裁判案由】    違反貪污治罪條例等罪
【裁判全文】
最高法院刑事判決            九十五年度台上字第六一四０號
上   訴   人  台灣高等法院台南分院檢察署檢察官
上訴人即被告  甲○○
被        告  乙○○
                      牛巷1之1號
上列上訴人等因被告等違反貪污治罪條例等罪案件，不服台灣高
等法院台南分院中華民國九十五年五月十一日第二審更審判決（
九十四年度重上更(二)字第五三三號，起訴案號：台灣嘉義地方法
院檢察署八十八年度偵字第四三八０、四三八一號），提起上訴
，本院判決如下：
    主  文
原判決撤銷，發回台灣高等法院台南分院。
    理  由
本件原判決認定：（一）、上訴人即被告甲○○〔被訴向乙○○
收取四萬五千五百二十五元（新台幣，下同）罰鍰、規費部分，
業經第一審為無罪諭知確定〕係嘉義縣大埔鄉公所財經課技士，
負責綜理建造及使用執照審核發放業務，為依據法令從事公務之
人員。被告乙○○（另為無罪判決，詳如後述）因擬在嘉義縣大
埔鄉二四四之八六等號土地，興建「湖濱山莊」（後易名為明月
山莊）小木屋一批對外銷售，而於民國八十三年九月前，先以自
己名義，向嘉義縣大埔鄉公所申請「湖濱山莊」樣品屋建造執照
，並於八十三年九月間建造執照未核發前，在嘉義縣大埔鄉二四
四之八六號土地，先行建造樣品屋完成後，因嘉義縣大埔鄉公所
仍未核發建造執照，乙○○鑑於已投資大筆資金，恐血本無歸，
遂透過關係，尋求甲○○協助，甲○○即基於違背職務行為，要
求賄賂犯意，先向不知情乙○○告稱：其家裡急需三十萬元等語
，並向乙○○表示，可找人代申請日後所建小木屋建造執照及使
用執照，乙○○為求「湖濱山莊」興建案順利進行，遂於八十三
年十二月三十日，自聯邦銀行000000000000帳號，
提領三十萬元，在前開樣品屋工地，交付甲○○收受。甲○○收
受三十萬元賄款後，於審查上開已先行動工完成之樣品屋建造執
照時，明知未附地籍圖謄本，且該樣品屋位於大埔鄉都市計畫風
景區，部分地區須擬細部計畫，始可開發建築，復有寬十公尺南
北向計劃道路通過，無法發給建造執照，竟違背職務，在其職務
上所掌管「建造執照審查表」公文書類別一第二項，地籍圖謄本
是否齊全審查結果欄，虛偽記載「相符」之不實事項，並於綜合
審查欄，以立可白更改「本案因先行動工，擬按工程造價百分之
七十，處千分之五十罰鍰後，准予發給建造執照」字樣，為「依
據都市計畫法第十七條第二款可指定建築線者核發建築執照規定
，擬可准予發給建造執照」，而於八十四年二月十一日，呈由不
知情之課長、秘書及鄉長核章後，違法據以核發嘉建局管執字
第零零零００六號建造執照。又甲○○因收受乙○○所交三十萬
元賄款，明知該批小木屋，有諸多與法令不合情形（詳如原判決
附表），仍違背職務在其職務上所掌管「建造執照審查表、使用
執照審查表」公文書，記載不實事項（詳如原判決附表），並行
使該審查表，交予不知情之課長、秘書及鄉長核章，先後於八十
四年八月十七日、八十五年一月二十五日，核發建造執照、使用
執照，足生損害於嘉義縣大埔鄉公所核發建造執照、使用執照之
正確性。甲○○犯後於偵查中自白，並自動繳交上開賄款中十萬
元。（二）、甲○○復另行起意，明知依公務員服務法第一條、
第六條規定，公務員應遵守誓言，忠心努力，依法律命令所定，
執行其職務；公務員不得假借權利，以圖本身或他人之利益。竟
利用其係嘉義縣大埔鄉公所財經課技士，負責綜理建造及使用執
照審核發放業務機會，向乙○○稱：其願找人代為辦理上開興建
案之申請建造執照及使用執照，每件按六千元計酬（計申請建造
執照四十二間、使用執照十三間，申請費用共計三十三萬元）。
乙○○旋即於八十四年一月八日，在上開興建案之樣品屋，先交
付甲○○代辦申請執照報酬十萬元；甲○○因欲採行自行辦理申
請，自己審核之方式，然恐筆跡遭人認出，乃囑女友劉淑儀（按
甲○○與劉淑儀當時係親密男女朋友，交往期間，甲○○時常拿
錢給劉淑儀或其家人，並曾代劉淑儀女兒繳大專學費），在其指
導下，代為書寫乙○○所興建「湖濱山莊」小木屋建造執照申請
書，並於八十四年五月間送件；甲○○送件後，乙○○即於八十
四年七月十一日，在小木屋工地，又交付甲○○代辦申請執照報
酬二十萬元；旋甲○○審核准予發照，乙○○取得上開小木屋使
用執照後，復於八十五年二月一日，在甲○○嘉義縣大埔鄉大埔
九十八號租處，交付甲○○代辦申請執照報酬三萬元，總計乙○
○連同先前交付三十萬元，甲○○總共以代辦建造執照及使用執
照，而向乙○○收取不法利益三十三萬元，直接圖利自己。甲○
○犯後，於偵查中自白上開犯行等情。因而撤銷第一審所為科刑
之判決，就甲○○部分，改判依牽連犯，從一重論處上訴人依據
法令從事公務之人員，對於違背職務之行為收受賄賂，及對於主
管之事務，明知違背法令，直接圖自己不法利益，因而獲得利益
二罪刑；就乙○○部分，則略謂檢察官係以乙○○為興建上開小
木屋而先行完成樣品屋之建造後，經甲○○初步審查，告知有諸
多與法令不符之處，不得申請建造執照，乙○○為免血本無歸，
乃基於行賄之概括犯意，交付上開三十萬元賄款予甲○○，使甲
○○於審查上加以通融，而順利取得該樣品屋及小木屋之建築執
照，因認乙○○涉有對於公務員違背職務之行為行賄罪嫌，提起
公訴。經審理結果，認乙○○本件被訴犯罪尚屬不能證明，改判
諭知無罪。固非無見。
惟查：（一）、「對於判決之一部上訴者，其有關係之部分，視
為亦已上訴。」刑事訴訟法第三百四十八條第二項定有明文。是
檢察官以實質一罪或裁判上一罪起訴之事實中，雖部分經第一審
法院於判決理由內說明不另為無罪之諭知，而當事人上訴時僅就
諭知有罪部分敘明理由，基於審判不可分之關係及上開規定，該
不另為無罪諭知部分，視為已上訴，上訴審自應就全部起訴事實
加以判決。依本件起訴書犯罪事實之記載，被告二人除第一審判
決事實欄所載之犯行外，另乙○○並延續同一行賄之意圖，以罰
鍰、規費名目，交付共約四萬五千五百二十五元賄款予甲○○，
第一審審理後，認被告二人被訴以罰鍰、規費等名目交付、收取
賄款部分，無積極事證足資證明，但公訴意旨認彼等此部分與上
開判決有罪部分有裁判上一罪關係，因而在理由內說明不另為無
罪之諭知。嗣被告二人既就第一審判決諭知有罪部分，敘明理由
提起第二審上訴，該有一罪關係之不另為無罪諭知部分，亦應視
為已上訴。惟原判決竟以其認甲○○該不另為無罪諭知部分之行
為，與上開有罪部分，係犯意各別，無裁判上一罪關係，非甲○
○上訴效力所及，不在原審審理範圍內為由，未予裁判，且就乙
○○上開不另為無罪諭知部分，亦恝而未論，既未予裁判，亦未
為任何說明，均顯有已受請求之事項未予判決之違背法令。（二
）、有罪判決所載之事實及理由，暨判決理由間之說明，前後均
須互相一致，復須與卷內之證據資料相適合，否則即屬判決理由
矛盾之違法，自足構成撤銷之原因。原判決理由乙、一－（二）
，說明收受賄賂罪之成立，須以他人有行使賄賂之事實為前提，
若他人所交付之物，非本於行賄之意思，則其物即非賄賂，自無
收受賄賂之可言，交付行為人自亦不成立犯罪，並據而就乙○○
被訴向甲○○行賄三十萬元部分，以乙○○交付該款項予甲○○
並非基於行賄之意思所為，即不成立行賄罪，而對乙○○為無罪
之諭知；另卻又以甲○○收受此部分款項係收受賄賂，而對甲○
○論處違背職務收受賄賂罪刑。其前後之論述，互相扞格，自有
判決理由矛盾之可議。（三）、交付公務員不法報酬，而有利用
之買通公務員，使公務員踐履職務上行為或違背職務之行為，以
為賄求對象，該關於賄求對象之特定行為之報酬，即與公務員之
職務上行為或違背職務行為具有一定之對價關係，雖以職務上行
為為賄求對象者，行賄之人不構成犯罪，然此於上開對價關係有
無之判斷，不生影響。原判決以依卷附事證，乙○○並未自甲○
○處，獲悉其湖濱山莊興建案有不法情事，乃認乙○○交付三十
萬元予甲○○，非出於行賄之意思，據以改判諭知乙○○無罪。
似謂交付行為人給付款項予公務員，須明知並以公務員違背職務
之行為為賄求對象，始得謂有行賄之意思，此項論斷，顯有適用
法則不當之違誤。況依原判決認定之事實，乙○○未取得樣品屋
之建造執照前，即先行動工興建樣品屋，嗣因執照仍未獲核發，
乃尋求甲○○協助，並於八十三年十二月三十日交付賄款三十萬
元予甲○○，則乙○○從就其未取得建造執照即先行搶建係違法
一事，得否認係不知情？殊待研求。又甲○○於偵訊時供稱乙○
○交付三十萬元款項時，即要求對湖濱山莊申請案件，有需通融
之處，即給予通融，該案件申請審核之文件確有欠缺，經通知乙
○○補正，均未補正，其因已收受賄款，故於資料未補足前，即
先核准發造等語（見八十八年七月三十日偵訊筆錄），苟屬非虛
，乙○○交付賄款是否確無要求甲○○為違背職務行為之意思？
此攸關其被訴違背職務行賄罪成否之判斷，自有探究之必要，原
判決未依卷附各項事證，就其取捨之心證，為必要之說明，徒泛
謂依卷內證據資料顯示，乙○○未自甲○○處獲悉上開興建工程
有不合法情事云云，遽就此部分為乙○○無罪之諭知，亦有判決
理由不備之違法。（四）、原判決認定甲○○先後於其職務上所
掌管之「建造執照審查表」及「建造執照審查表、使用執照審查
表」等公文書上，為不實之登載並呈核後，分別據以核發上開工
程樣品屋之建造執照與小木屋之建造執照、使用執照等情。然其
理由內，就甲○○上開多次於公文書登載不實並持以行使之行為
，應如何論以其罪數，均未置一詞，亦有判決理由不備之違誤。
（五）、依原判決認定之事實，甲○○以委託他人代辦申請執照
為由，向乙○○收取代辦執照之報酬，按每件六千元計，共三十
三萬元，實際上甲○○係親自代乙○○辦理，而圖得該不法利益
等情。然代為申請執照，本得收取合理報酬，縱甲○○為從事公
務之人，負責建造與使用執照之審核發放業務，受有公務員服務
法等不得兼職之相關規定之限制，但其既實際代乙○○辦理執照
申請業務，即使違反公務員不得兼職之相關規定，其因而收取之
報酬如何可認係不法利益？其行為除應受行政制裁外，何以亦構
成貪污治罪條例之圖利罪？原判決未為必要之說明，遽對甲○○
論以貪污治罪條例之對主管事務直接圖利罪，亦有判決理由不備
之違背法令。以上或為檢察官及甲○○上訴意旨所指摘，或係本
院得依職權調查之事項，應認原判決仍有發回更審之原因。刑法
已刪除牽連犯之規定，更審判決時，宜注意新舊法之比較適用。
據上論結，應依刑事訴訟法第三百九十七條、第四百零一條，判
決如主文。
中    華    民    國  九十五  年   十一   月    九    日
                      最高法院刑事第八庭
                          審判長法官  張  淳  淙
                                法官  劉  介  民
                                法官  張  春  福
                                法官  洪  昌  宏
                                法官  蔡  彩  貞
      本件正本證明與原本無異
                                      書  記  官
中    華    民    國  九十五  年   十一   月   十七   日
                                                Ａ


司法院資訊處製作；財團法人民間司法改革基金會備份。
